臺灣臺中地方法院民事判決
109年度訴字第3806號
原      告  慶陽建設有限公司

法定代理人  何瑞雄  
訴訟代理人  吳瑞堯律師
            莊典憲律師
受告知訴訟  
人          安新建築經理股份有限公司

法定代理人  高志尚  
被      告  張辰彰  
            張高榮  
            張高華  
            張高邦  
            張宏昇  
            張彥哲  
共      同
訴訟代理人  韓國銓律師
上列當事人間解除契約等事件，本院於民國111年3月30日言詞辯
論終結，判決如下：
    主    文
被告張高榮、張高華、張高邦、張宏昇、張彥哲應同意原告向安
新建築經理股份有限公司領取履約保證專戶（戶名：安新建築經
理股份有限公司價金履約保證專戶，玉山銀行敦南分行帳號：00
000-00-000000-0）內之新臺幣200萬元。
原告其餘之訴駁回。 
訴訟費用由被告張高榮、張高華、張高邦、張宏昇、張彥哲負擔
百分之38，餘由原告負擔。
本判決第一項於原告以新臺幣67萬元為被告張高榮、張高華、張
高邦、張宏昇、張彥哲供擔保後，得為假執行。但被告張高榮、
張高華、張高邦、張宏昇、張彥哲如以新臺幣200萬元為原告預
供擔保後，得免為假執行。
原告其餘假執行之聲請駁回。
    事實及理由
壹、程序方面：
    按訴狀送達後，原告不得將原訴變更或追加他訴，但請求之
    基礎事實同一者者，不在此限。民事訴訟法第255條第1項第
    2款定有明文。查本件原告公司起訴時原聲明：㈠被告張高榮
    、張高華、張高邦、張宏昇、張彥哲（下稱被告張高榮等5
    人）應給付原告公司新臺幣（下同）200萬元，並自起訴狀
    繕本送達翌日起至清償日止，按年息百分之5計算之利息。㈡
    被告張高榮等5人應同意原告公司向安新建築經理股份有限
    公司（下稱安新建經公司）領取履約保證金專戶（戶名：安
    新建築經理股份有限公司價金履約保證專戶，玉山銀行敦南
    分行帳號：00000-00-000000-0號）內之200萬元。㈢被告張
    高榮等5人及被告張辰彰應給付原告公司60萬元，並自起訴
    狀繕本送達翌日起至清償日止，按年息百分之5計算利息。㈣
    原告公司願供擔保，請准宣告假執行（見本院卷第15-19頁
    ），嗣經變更如下述之聲明（見本院卷第355-357頁），核
    原告公司所為訴之變更，合於前揭法條規定，應予准許（原
    告公司雖於訴狀列有先位聲明、備位聲明，惟其內容皆屬相
    同，僅係請求權基礎之不同，已據其陳明在卷，見本院卷第
    351頁，故本院於本件判決不予分列，併此敘明）。
貳、實體部分：
一、原告公司起訴主張：
㈠、原告公司之法定代理人何瑞雄於民國107年9月17日與被告張
    高榮等5人簽定土地買賣合約書(下稱第一份買賣契約，見本
    院卷第75-99頁），約定由何瑞雄以1020萬元購買被告張高
    榮等5人所有之臺中市○○區○○○段00000地號土地(下稱435-3
    地號土地)，雙方委由安新建經公司辦理買賣價金履約保證
    事宜，何瑞雄於同日就約定簽約款100萬元開立同額支票交
    付予地政士鄭桂合收受，並由其將款項存至上開履約保證專
    戶。嗣原告公司於107年10月31日經核准設立登記，原告、
    何瑞雄及被告張高榮等5人同意進行換約，由原告與被告張
    高榮等5人於108年3月6日另就435-3地號土地簽訂土地買賣
    合約書(下稱第二份買賣契約，見本院卷第127-151頁），價
    金仍為1020萬元，亦委由安新建經公司辦理買賣價金履約保
    證事宜，並申設履約保證專戶（戶名：安新建築經理股份有
    限公司價金履約保證專戶，玉山銀行敦南分行帳號：00000-
    00-000000-0號，下稱系爭履約保證專戶），原告公司並簽
    發簽約款及用印款面額200萬元支票交付地政士鄭桂合收受
    ，由其將款項存至系爭履約保證專戶（原告公司另就435-1
    地號土地與張世龍《嗣於109年12月3日過世，由其繼承人江
    美祝、張文樺、張文忠、張馨云繼承並承受訴訟》簽立土地
    買賣合約書而生爭執並於本件一併起訴請求部分，業經原告
    公司於111年3月23日撤回訴訟，並經江美祝、張文樺、張文
    忠、張馨云同意，見本院卷第343、351頁）。
㈡、又因435-3地號土地有被告張辰彰所有未辦保存登記之鐵皮屋
    （下稱系爭鐵皮屋）坐落其上，故何瑞雄與被告張高榮等5
    人簽立第一份買賣契約時，即於第15條「特約事項」第4項
    約定由被告張高榮等5人以60萬元作為被告張辰彰拆除系爭
    鐵皮屋之補償金(下稱補償金60萬元)，其後原告公司核准登
    記，為盡速拆除系爭鐵皮屋以方便辦理鑑界，即由原告公司
    及訴外人胡文瓏於108年1月3日開立面額30萬元支票(支票號
    碼AA0000000)予被告張辰彰，被告張辰彰即拆除建物，並由
    買賣雙方申請鑑界，迨至簽署第二份買賣契約，原告公司及
    胡文瓏再開立面額30萬元支票(支票號碼AA0000000)交付被
    告張辰彰，前開票據均已自原告公司后里區農會帳戶（帳號
    00000-00-000000-0）轉帳支付完畢；買賣雙方亦約定上開
    金額日後得自系爭履約保證專戶扣除，此觀第二份買賣契約
    第15條「特約事項」第3項約定即明。
㈢、然因435-3地號土地未臨接現有巷道或公路系統道路，不符臺
    中市建築管理自治條例第10條規定，無法申請指定建築線，
    系爭契約之目的無法達成，依第二份買賣契約第15條「特約
    事項」第2項約定，買賣雙方無條件解除契約，原告公司爰
    以起訴狀繕本之送達為解除第二份買賣契約之意思表示，既
    經被告張高榮等5人同意解除契約，原告公司自得依民法第2
    59條第1、2款或第179條向被告張高榮等5人為如下聲明第1
    項之請求。
㈣、又第二份買賣契約既經解除，系爭補償金係作為買賣價金之
    一部，原告公司自得依民法第259條第1、2款或第179條請求
    被告張高榮等5人將作為買賣價金一部之60萬元返還；倘鈞
    院認系爭補償金並非買賣價金，原告公司係為被告張高榮等
    5人向被告張辰彰清償債務，使其等無法律上原因，受有債
    務消滅之利益，原告公司得依民法第179條向被告張高榮等5
    人請求返還；再若鈞院認系爭補償金非買賣價金且原告公司
    亦不得請求被告張高榮等5人返還，則因被告張高榮等5人對
    被告張辰彰並無補償金之債務，則原告公司之給付60萬元欠
    缺給付目的，被告張辰彰無法律上原因受有60萬元之利益，
    原告公司亦得爰依民法第179條向被告張辰彰請求返還。
㈤、另435-3地號土地因臺中市建築管理自治條例第10條等相關法
    令之限制，而無法供建築使用，屬自始客觀給付不能，第二
    份買賣契約，既以不能之給付而為契約之標的，應為無效，
    原告公司備位依民法第179條前段、第113條為如聲明⒈所示
    之請求。
㈥、聲明：⒈被告張高榮等5人應同意原告公司向安新建經公司領
    取系爭履約保證專戶內之200萬元。⒉被告張高榮等5人應給
    付原告60萬元，及自起訴狀繕本送達翌日起至清償日止，按
    年息5%計算之利息。⒊被告張辰彰應給付原告60萬元，及自
    訴之變更追加暨準備三狀繕本送達翌日起至清償日止，按年
    息5%計算之利息。⒋願供擔保，請准宣告假執行。
二、被告則以：
㈠、被告張高榮等5人部分:本件應生合意解除之效果，同意原告
    公司如聲明第⒈項之請求，惟435-3地號土地並非不能之給付
    標的，僅係未能達成一般建築利用目的，非民法第246條第1
    項所定不能給付之情形。至原告公司請求返還60萬元部分，
    因被告張高榮等5人願意給付被告張辰彰60萬元，係基於補
    償關係而來，與435-3地號土地之買賣契約屬不同法律關係
    ，且給付之時間約定「買方取得相關主管機關核准函文確定
    可興建使用後」，始須交付補償金，原告公司逕自給付並要
    求拆除被告張辰彰之系爭鐵皮屋，已逾被告張高榮等5人同
    意範圍，屬原告公司與被告張辰彰間之補償關係，非民法第
    259條回復原狀之範圍，亦無不當得利。故原告公司請求被
    告張高榮等5人給付60萬元為無理由，並聲明：⒈原告公司聲
    明2之請求及假執行之聲請駁回。⒉如受不利判決，願供擔保
    請准宣告免為假執行。
㈡、被告張辰彰部分：被告張辰彰已將鐵皮屋拆除完畢，其所受
    領之60萬元，不因雙方合意解除之條件成就而受影響，原告
    公司給付被告張辰彰亦未欠缺給付目的。並聲明：⒈原告公
    司之訴駁回。⒉如受不利判決，願供擔保請准宣告免為假執
    行。
三、兩造不爭執事項（見本院卷第353頁，並由本院依卷內資料
     作文字修正）：
㈠、原告之法定代理人何瑞雄於107年9月17日與被告張高榮等5人
    簽定如原證2所示之土地買賣合約書（即第一份買賣契約）
    ，約定何瑞雄以總價1020萬元購買被告張高榮等5人所有435
    -3地號土地，雙方約定委由安新建經公司辦理買賣價金履約
    保證事宜，設有履約保證專戶，何瑞雄於同日就合約書記載
    之簽約款100萬元，開立面額100萬元支票交付地政士鄭桂合
    收受，由地政士鄭桂合將上開款項存至上述履約保證專戶。
㈡、原告公司於107年10月31日經核准設立登記，經雙方同意後，
    買方由何瑞雄更換為原告公司，原告公司即於108年3月6日
    與被告張高榮等5人另簽定如原證4所示之土地買賣合約書（
    即第二份買賣契約），約定由原告公司以總價1020萬元購買
    被告張高榮等5人所有435-3地號土地，買賣雙方委由安新建
    經公司辦理買賣價金履約保證事宜，履約保證專戶戶名：「
    安新建築經理股份有限公司價金履約保證專戶」，銀行別：
    「玉山銀行敦南分行，帳號：00000-00-000000-0號」（即
    系爭履約保證專戶），原告公司並於同日就契約所載之簽約
    款及用印款合計200萬元，開立面額200萬元支票乙張交付地
    政士鄭桂合收受，由地政士鄭桂合將上開款項存至雙方約定
    之系爭履約保證專戶內。
㈢、原證4土地買賣合約書（即第二份買賣契約）因申請基地未臨
    接現有巷道或公路系統道路，無法申請指定（示）建築線（
    詳原證6臺中市都市發展局函文所示）。原告公司乃以起訴
    狀繕本為解除契約之意思表示，被告張高榮等5人同意解除
    契約。
㈣、被告張辰彰於108年1月3日、同年3月10日分別收受原告公司
    及胡文瓏所開立如原證5之面額30萬元支票，並於108年1月3
    日、3月14日分別自原告所有后里區農會帳戶轉帳支付完畢
    。
㈤、被告張高榮等5人曾於110年1月12日民事答辯狀㈡同意原告公
    司向安新建經公司領取系爭履約保證專戶內之200萬元。
四、兩造爭執事項（見本院卷第353頁）：
㈠、原告公司得否依民法第259條第1、2款、第179條，或同法第1
    79條、第113條請求被告張高榮等5人應同意原告公司向安新
    建經公司領取系爭履約保證專戶內之200萬元？
㈡、原告公司得否依民法第259條第1、2款、第179條或同法第179
    條、第113條對被告張高榮等5人請求返還60萬元？
㈢、原告公司得否依民法第179條對被告張辰彰返還60萬元？
五、本院之判斷：　　
㈠、原告公司請求被告張高榮等5人應同意原告公司向安新建經公
    司領取系爭履約保證專戶內之200萬元部分：
　⒈原告公司主張其與被告張高榮等5人就435-3地號土地簽立第
    二份買賣契約，因原告公司申請指定建築線未獲臺中市都市
    發展局核准，依契約第15條第2項約定，雙方無條件解除契
    約，互不負違約責任，業經原告以起訴狀繕本為解除第二份
    買賣契約之意思表示等情，為被告張高榮等5人所不爭執，
    並同意原告公司解除契約，有原告公司提出之第一、二份買
    賣契約及臺中市都市發展局函文可佐（見本院卷第75-89、1
    21-149、157頁），自堪認定。
　⒉第二份買賣契約既經解除，依民法第259條第1項第1款規定，
    契約解除時，由他方所受領之給付物，應返還之。而買賣雙
    方已於契約第2條第1項、第2項約定就契約之履約，委由安
    新建經公司辦理買賣價金履約保證，及合意委託授權地政士
    鄭桂合將簽約款存匯入履約保證專戶，且原告公司於簽立第
    二份買賣契約時，已依約支付簽約款100萬元、用印款100萬
    元，合計200萬元，並由地政士鄭桂合存入兩造約定之系爭
    履約保證專戶，此情為兩造所不爭執，並有第二份買賣契約
    在卷可佐，原告公司自得請求被告張高榮等5人返還原告公
    司給付之200萬元，且被告張高榮等5人亦同意原告公司可向
    安新建經公司領取系爭履約保證專戶內之200萬元（見本院
    卷第351頁），是原告公司此部分之請求即應准許。
　⒊原告公司依民法第259條第1款規定，請求被告張高榮等5人應
    同意原告公司向安新建築經理股份有限公司領取系爭履約保
    證專戶內之200萬元之部分，業經准許如上，原告公司雖另
    主張第二份買賣契約有民法第246條第1項前段之情形，惟民
    法第246條第1項前段所稱之「不能之給付」者，係指自始客
    觀不能而言，亦即依社會通常觀念，債務人應為之給付，不
    能依債務本旨實現之意。如僅係主觀、暫時之不能給付，自
    難謂其契約為無效（最高法院87年度台上字第281號判決、8
    8年度台上字第2023號判決意旨參照）；查第二份買賣契約
    係以435-3地號土地為標的物，該土地並無無法給付之情形
    ，且經買賣雙方於契約特約事項約定無法指定建築線係買賣
    雙方無條件解約之事項，核無自始客觀不能情事，依前述說
    明，即與民法第246條第1項前段要件不符。
㈡、原告公司請求返還60萬元部分：
　⒈查原告公司依第二份買賣契約約定所給付之價金為簽約款100
    萬元、用印款100萬元，合計200萬元，已由地政士鄭桂合存
    入系爭履約保證專戶，原告公司尚未給付之款項為第三期款
    完稅款100萬元及第四期款點交尾款720萬元，除此之外，並
    無其他款項。至於契約第15條其他特約事項第3項約定「本
    件買賣標的原有地上鐵皮屋先行拆除之補償金60萬元，由賣
    方負擔補償予張辰彰並得自履保專戶中扣除交付」，係賣方
    應負擔之費用，而賣方得自系爭履約保證專戶中領取交付，
    可知補償金60萬元並非價金之一部分，原告公司主張第二份
    買賣契約解除後，其得依民法第259條第1、2款規定請求返
    還，顯非有據。
　⒉又依第二份買賣契約第15條第3項約定，補償金60萬元固應由
    被告張高榮等5人負給付被告張辰彰之義務，惟此係以契約
    有效為前提，既上述契約業因原告公司解除而不存，被告張
    高榮等5人給付補償金60萬元之義務即不復存在，原告公司
    雖自行給付60萬元予被告張辰彰，並未使被告張高榮等5人
    受有債務消滅之利益，原告公司亦無依民法第179條請求被
    告張高榮等5人返還60萬元之權利。
　⒊再者，被告張辰彰固受領原告公司給付之補償金60萬元，然
    原告公司給付補償金60萬元之目的，在使被告張辰彰儘早拆
    除在435-3土地上之系爭鐵皮屋，此為原告公司起訴狀所自
    承（見本院卷第27頁），而被告張辰彰受領原告公司支付之
    補償金60萬元後，確將系爭鐵皮屋拆除，原告公司給付之目
    的既已達成，自難謂被告張辰彰受領60萬元為無法律上原因
    ，從而，原告公司依民法第179條向被告張辰彰請求返還60
    萬元，亦難准許。
　⒋此外，第二份買賣契約並非無效，已如前述，則原告公司主
    張依民法第179條、第113條規定所為請求返還60萬元之備位
    主張，亦為無理由，併此敘明。
六、綜上所述，原告公司依民法第259條第1款規定，所為如聲明
    第1項之請求，為有理由，應予准許。至原告公司依民法第2
    59條第1、2款、第179條或第179條、第113條規定請求被告
    張高榮等5人、被告張辰彰給付60萬元及遲延利息部分，則
    依法無據，應予駁回。原告公司勝訴部分，兩造均陳明願供
    擔保宣告准、免假執行，經核均無不合，爰分別酌定相當擔
    保金額併宣告之。至原告公司敗訴部分，其假執行之聲請，
    因訴之駁回而失所附麗，應予駁回
七、本件事證已臻明確，兩造其餘所提主張及證據，經本院審酌
    後，認與判決結果不生影響，爰不逐一論列。
八、據上論結，本件原告之訴一部為有理由、一部為無理由，依
    民事訴訟法第79條，判決如主文。　
中　　華　　民　　國　　111 　年　　5 　　月　　4 　　日
                  民事第五庭    法  官  李蓓
以上正本係照原本製作。　　　　　　　　　
如對本判決上訴，須於判決送達後20日內向本院提出上訴狀。如
委任律師提起上訴者，應一併繳納上訴審裁判費。
中　　華　　民　　國　　111 　年　　5 　　月　　5 　　日
                                書記官  陳采瑜